【裁判字號】    95,上訴,438
【裁判日期】    950608
【裁判案由】    常業詐欺
【裁判全文】
臺灣高等法院臺中分院刑事判決         95年度上訴字第438號
上  訴  人
即  被  告  乙○○原名劉乙○.
                      號
上列上訴人因常業詐欺案件，不服臺灣臺中地方法院94年度訴字
第1143號中華民國94年9月16日第一審判決（起訴案號：臺灣臺
中地方法院檢察署93年度偵字第1618、9152、2541、8307、9863
、12438號，移送併辦案號：臺灣臺南地方法院檢察署94年度偵
字第5121號），提起上訴，及檢察官移送併辦（臺灣臺南地方法
院檢察署95年度偵字第5329號），本院判決如下：
    主  文
原判決撤銷。
乙○○連續幫助連續意圖為自己不法之所有，以詐術使人將本人
之物交付，處有期徒刑陸月，如易科罰金，以參佰元折算壹日。
    事  實
一、乙○○（原名劉乙○○）可預見將自己帳戶提供予他人使用
    ，足供他人詐騙財物，仍不違背其本意，因經濟困難，基於
    幫助他人連續詐欺之概括犯意：(一)乙○○於民國92年6月初
    某日，因向真實姓名、年籍均不詳之成年男子所經營之地下
    錢莊借款新台幣（下同）20000元，地下錢莊要求乙○○提
    供帳戶以抵償利息，乙○○在高雄市火車站空軍一號巴士站
    附近，將其所申請開立永康郵局局號0000000號，帳號00000
    00號存款帳戶存摺暨該帳戶之金融卡、開戶印章、密碼，以
    2000元之代價，交予該名不詳男子，用以抵償欠款利息。嗣
    經該名不詳男子，將乙○○上開郵局帳戶交予詐欺集團使用
    ，供作該等集團指定匯款之帳戶，以此方式幫助該等詐欺集
    團詐騙財物。該等詐欺集團即以乙○○所提供之郵局帳戶為
    下列之詐騙行為：詐欺集團內某不詳成員，於92年7月3日，
    以電話聯絡林瑩慧，佯稱其係國稅局人員，其夫有一筆稅款
    可以退稅，並誆稱必須至自動提款機按其指示輸入指令，即
    可獲得退費，使林瑩慧誤以為真，陷於錯誤，而至自動提款
    機按其指示操作提款機，因而匯款99896元共二筆（共計199
    792元）至乙○○上開郵局帳戶內。嗣林瑩慧察覺情況有異
    ，始知受騙，經報警處理，而循線查知上情。(二)乙○○於92
    年6月間某日，因向真實姓名、年籍均不詳之成年男子所經
    營之地下錢莊借款20000元，地下錢莊要求乙○○提供帳戶
    以抵償利息，劉乙○○於92年6月30日申請開立第一商業銀
    行帳號00000000000號活期存款帳戶後某日，在其臺南縣永
    康市住處，將其所申請上揭第一商業銀行活期存款帳戶存摺
    暨該帳戶之金融卡、開戶印章、密碼，以2000元之代價，交
    予該名不詳男子，用以抵償欠款利息。嗣經該名不詳男子，
    將乙○○上開第一商業銀行帳戶交予黃俊瑋（臺灣臺中地方
    法院另行審結）所屬之詐欺集團使用，供作該等集團指定匯
    款之帳戶，以此方式幫助該等詐欺集團詐騙財物。該等詐欺
    集團即以乙○○所提供之第一商業銀行帳戶為下列之詐騙行
    為：詐欺集團內某不詳成員，以電話聯絡不特定之被害人，
    或向其等佯稱其等有掛號信未領取，而該掛號信已退回郵政
    總局，並留電話讓被害人聯絡，經被害人按該電話與對方聯
    絡，詐欺集團告知撥打指定電話至健保局、國稅局，俟被害
    人聯絡後，某自稱健保局、國稅局人員，表示欲退費予其等
    ，並誆稱必須至自動提款機按其指示輸入指令，即可獲得退
    費，使被害人誤以為真，陷於錯誤，而至自動提款機按其指
    示操作提款機，因而匯款至人頭帳戶內等手法詐騙被害人。
    嗣因警方調查上開詐欺集團所使用之洪煙芳（另案審結）所
    有，第一商業銀行帳號00000000000號活期存款帳戶之資金
    流向，洪煙芳上開帳戶於92年12月29日轉帳匯款169916元，
    至乙○○上揭第一商業銀行帳戶，而循線查知上情。(三)乙○
    ○於92年12月31日，在台南市○○路31號中國信託商業銀行
    台南分行申請開立帳號00000000000000000號存款帳戶，旋
    於當日將該存款帳戶存摺暨該帳戶之金融卡、開戶印章、密
    碼等物，交予專為詐騙集團收購帳戶之一姓名、年籍不詳之
    成年男子抵債，作為詐騙他人財物之用。嗣後該名不詳男子
    及其同夥，於93年4月21日，向丙○○謊稱：中獎100萬元，
    須匯款12萬元至乙○○上開帳戶內，作為慈善之用，方可領
    取中獎款項等語，使丙○○陷於錯誤，依指示匯款12萬元至
    乙○○上開帳戶內，惟仍未能領得中獎款項，嗣於93年6 月
    29日，該詐騙集團所屬成員復又向丙○○詐稱：需再匯款
    2400 0元，方可取回先前所匯之12萬元等語，使丙○○陷於
    錯誤，在匯款24000源至葉俊麟開立之台灣中小企業銀行南
    嘉義分行00000000000號帳戶內（葉俊麟涉嫌幫助詐欺部分
    ，經檢察官另案不起訴處分確定），然仍未能取回12萬元，
    丙○○始知受騙，報警循線查獲。
二、案經臺中市警察局第三、第五分局報告、臺中縣警察局移送
    ，臺北市政府警察局士林分局報告臺灣士林地方法院檢察署
    檢察官，臺北市政府警察局刑警隊移送臺灣臺北地方法院檢
    察署檢察官後，均呈請臺灣高等法院檢察署檢察長核轉臺灣
    臺中地方法院檢察署檢察官偵查起訴，及臺灣臺南地方法院
    檢察署檢察官自動檢舉簽分移送併辦；嘉義市警察局移送臺
    灣臺南地方法院檢察署移送本院併辦。
    理  由
一、訊據上訴人即被告乙○○（以下稱被告）於本院審理時供承
    有將上開存款帳戶提供予他人使用之情事，惟否認有幫助詐
    欺之犯行，辯稱：我不知道他們要拿去做什麼云云。惟查上
    開事實業據被害人林瑩慧、丙○○於警詢時，分別指訴甚詳
    。而同案被告邱子琦該郵局帳戶，於92年12月24日，有被害
    人楊慧如因遭詐騙集團詐騙，而匯款至該帳戶乙情，並據被
    害人楊慧如於警詢中指述在卷。且被告上開第一商業銀行帳
    戶於92年6月30日開立後，自92年12月27日起至93年1月1日
    間，有多筆金額匯入，並隨即遭人提領或轉出之紀錄，其中
    於92年12月29日，同案被告洪煙芳所申請之第一商業銀行帳
    號00000000000號活期存款帳戶，曾轉帳匯款169916元至被
    告所申請之上開第一商業銀行帳戶；另同案被告洪煙芳之第
    一商業銀行帳戶，於92年12月25日，曾有同案被告邱子琦（
    另行審結）所申請之頭份斗煥郵局局號0000000號，帳號000
    0000號存款帳戶，轉帳匯款169149元，至同案被告洪煙芳所
    申請之第一商業銀行帳戶。並有被告上開各帳戶之開戶資料
    、交易明細、郵局客戶基本資料、客戶歷史交易清單、國泰
    世華商業銀行匯出匯款回條、中國信託商業銀行匯款申請書
    、洪煙芳第一商業銀行顧客資料、交易清單、邱子琦郵局客
    戶資料、交易明細等，附卷可稽。被告所辯，顯係事後卸責
    之詞，不足採信。本件事證明確，被告犯行洵堪認定，應予
    依法論科。
二、按刑法上之故意，以行為人對於構成犯罪之事實，包括犯罪
    客體、行為、結果等均有具體確定認識，並有意使其發生者
    為確定故意，而行為人對於構成犯罪之事實，雖無具體確定
    認識，然已預見其發生，而其發生不違背其本意者，則為不
    確定故意。再現行刑法關於正犯、從犯之區別，係以其主觀
    之犯意及客觀之犯行為標準，凡以自己犯罪之意思而參與犯
    罪，無論其所參與者是否犯罪構成要件之行為，皆為正犯，
    其以幫助他人犯罪之意思而參與犯罪，其所參與者，苟係犯
    罪構成要件之行為，亦為正犯，必以幫助他人犯罪之意思而
    參與犯罪，其所參與者又為犯罪構成要件以外之行為，始為
    從犯（最高法院25年度上字第2253號判例參照）。又金融帳
    戶為個人理財之工具，目前申請開設金融帳戶並無任何特殊
    之限制，一般民眾皆可以自由申請開戶，並得同時在不同金
    融機構申請多數存款帳戶使用，乃眾所週知之事實。依一般
    人之社會生活經驗，倘係合法收入，本可自行向金融行庫開
    戶使用，而無向他人購買帳戶或要求他人提供帳戶之必要。
    苟見陌生人不以自己名義申請開戶，反向他人收購或要求他
    人提供金融機構帳戶使用，衡情應能懷疑收購帳戶或要求他
    人提供帳戶之人，係欲藉此逃避檢警查緝之情無疑。
三、承上，被告乙○○提供上開帳戶供詐欺集團使用，顯見被告
    對上開帳戶可能會被利用作犯罪工具，有所預見，既對上開
    犯罪構成事實，預見其發生而其發生並不違背其本意，依刑
    法第13條第2項之規定，亦應以故意論，且被告以幫助他人
    犯罪之意思，為提供上開存摺等資料之詐欺取財犯罪構成要
    件以外之行為，依上揭說明，應為詐欺取財之幫助犯。核被
    告所為，係犯刑法第30條第1項前段、第339條第1項之連續
    詐欺取財罪之幫助犯。起訴書雖載被告上開犯行係犯刑法第
    30條第1項前段、第340條之常業詐欺罪之幫助犯，業經公訴
    檢察官於原審審理中當庭變更起訴法條為刑法第30條第1項
    前段、第339條第1項之詐欺取財罪之幫助犯，併此敘明。被
    告先後多次幫助詐欺取財之犯行，時間緊接，觸犯構成要件
    相同之罪名，顯係基於概括之犯意反覆為之，為連續犯，依
    刑法第56條規定以一罪論，並加重其刑。又起訴書雖未敘及
    事實一(一)(三)之犯行，惟此部分與已起訴部分，有連續犯裁判
    上一罪之關係，為起訴效力所及並經檢察官分別移送原審（
    臺灣臺南地方法院檢察署94年度偵字第5121號）及本院（臺
    灣臺南地方法院檢察署95年度偵字第5329號）併案審理，本
    院自應併予審理，附此敘明。被告幫助他人犯連續詐欺罪，
    係從犯，應依刑法第30條第2項之規定，減輕其刑，並依法
    先加後減之。原審以被告罪證明確，予以論罪科刑，固非無
    見，惟查原判決未及審究事實一(三)部分之犯行，尚有未合。
    被告上訴否認犯罪，雖無可取，惟原判決既有可議之處，仍
    屬無可維持，應予撤銷改判。爰審酌被告不思以正當手段獲
    取財物之犯罪動機、目的，提供其帳戶供詐騙集團使用，影
    響社會治安及金融秩序，惟念被告有重度肢障（見卷附之國
    立成功大學附設醫院診斷證明書、身心障礙手冊影本），因
    生活困難而致犯罪，及犯後態度等一切情狀，量處如主文第
    二項所示之刑，並諭知易科罰金之折算標準。至於被告於本
    院準備程序中請求給予被告緩刑之宣告一節，經查被告提供
    存摺、印章、金融卡、密碼等，供詐欺集團使用作為詐騙之
    工具，使無辜民眾受到損害，依其犯罪情節，本院認為不宜
    為緩刑之宣告，附此敘明。
據上論結，應依刑事訴訟法第369條第1項前段、第364條、第299
條第1項前段，刑法第56條、第339條第1項、第30條第1項前段、
第2項，罰金罰鍰提高標準條例第1條前段、第2條，判決如主文
。
本案經檢察官甲○○到庭執行職務。
中    華    民    國    95    年    6     月    8     日
               刑事第五庭  審判長法  官  袁  從  楨
                                 法  官  姚  勳  昌
                                 法  官  郭  同  奇
上列正本證明與原本無異。
不得上訴。
                                 書記官  康  孝  慈
中    華    民    國    95    年    6     月    9     日
附錄論罪科刑法條
刑法第30條
幫助他人犯罪者，為從犯。雖他人不知幫助之情者，亦同。
從犯之處罰，得按正犯之刑減輕之。
刑法第339條第1項
意圖為自己或第三人不法之所有，以詐術使人將本人或第三人之
物交付者，處五年以下有期徒刑、拘役或科或併科一千元以下罰
金。
                                                      Ｆ


司法院資訊處製作；財團法人民間司法改革基金會備份。
